臺灣新竹地方法院民事判決
                                      109年度訴字第512號
原      告  翁美能  
訴訟代理人  王鳳儀律師
被      告  國防部政治作戰局

法定代理人  簡士偉  
訴訟代理人  張靈秀  
            莊濬懋  
上列當事人間請求確認通行權存在等事件，本院於民國110年4月
14日辯論終結，判決如下：
    主  文
確認原告就被告所有坐落新竹市○○段000地號土地上如附件複丈
成果圖所示編號A部分、面積55平方公尺之土地有通行權存在；
被告並不得為任何妨礙原告通行之行為。
被告就上開第一項所示範圍之土地，應容忍原告鋪設柏油或水泥
以供通行，並設置電線、水管、瓦斯管或其他管線。
訴訟費用由原告負擔。
    事實及理由
甲、程序方面 
壹、按確認之訴非原告有即受確認判決之法律上利益者，不得提
    起。所謂即受確認判決之法律上利益，係指法律關係之存否
    不明確，致原告在法律上之地位有不安之狀態存在，且此種
    不安之狀態，能以本件確認判決將之除去者而言，最高法院
    52年台上字第1240號判例意旨參照。本件原告主張其所有坐
    落新竹市○○段00000地號土地（下稱系爭土地）為袋地，對
    被告管理之同段100地號土地（下稱100地號土地）有通行權
    存在等情，為被告所否認，則原告就該筆土地是否有通行權
    存在，即陷於不明確之狀態，使原告受到無法通行之危險，
    而此不明確之狀態得以本件確認判決加以除去，是原告就本
    件確認通行權存在之訴部分，即有確認利益，應予准許。
貳、次按，不變更訴訟標的，而補充或更正事實上或法律上之陳
    述者，非為訴之變更或追加，民事訴訟法第256條定有明文
    。查本件原告起訴時，原係聲明請求：「一、確認原告就被
    告所管有之100地號土地如起訴狀附圖所示A區域（寬約3.5
    公尺、長約14公尺，合約49平方公尺）土地有通行權存在。
    被告並不得為任何妨礙原告通行之行為。二、被告於原告具
    有通行權之土地範圍，應容認原告舖設柏油或水泥以供通行
    並設置電線、水管、瓦斯管或其他管線。三、訴訟費用由被
    告負擔。」；嗣經本院會同兩造及新竹市地政事務所勘測原
    告請求欲通行之土地位置及面積後，原告再依測量結果於民
    國（下同）110年4月14日具狀更正聲明第1、2項為「一、確
    認原告就被告所管有之100地號土地如新竹市地政事務所110
    年1月14日複丈成果圖（下稱附圖）所示A區域（55平方公尺
    ）土地有通行權存在。被告並不得為任何妨礙原告通行之行
    為。二、上開第一項原告具有通行權之土地，被告應容認原
    告舖設柏油或水泥以供通行並設置電線、水管、瓦斯管或其
    他管線。」，核屬因測量而確定欲通行之土地位置及面積後
    ，所為之補充及更正事實上之陳述，並非訴之變更及追加，
    揆諸前揭規定，自應准許。
乙、實體方面
壹、原告主張：
一、原告為系爭土地之所有權人，系爭土地四周均為他人所有之
    土地，與公路並無適宜聯絡，即為袋地，致無法為通常建築
    使用。又相鄰同段101地號、103地號、101-1地號土地上均
    有建物，僅被告管有之100地號土地為空地，目前未作任何
    使用，是原告通行100地號土地至公路即新竹市光復路2段15
    5巷10弄巷道，乃對周圍地損害最小之方式。再者，原告所
    欲通行之區域即如附圖所示編號A部分，位處100地號土地最
    邊緣處，路徑短且筆直，不致影響被告日後使用100地號土
    地之完整性，屬損害最少之通行方法。
二、被告雖辯稱系爭土地分割自同段101地號土地，依據民法第7
    89條第1項之規定，僅能通行該筆土地云云，惟被告並未就
    系爭土地於81年5月分割前，原101地號土地係與公路有適宜
    聯絡乙情，負舉證責任，是其所辯尚乏所據。    　　
三、綜上，爰依民法第787條、第786條之規定，提起本件訴訟，
    請求確認袋地通行權存在、容忍原告開設道路通行及設置管
    線。為此聲明：（一）確認原告就被告所管有之100地號土
    地如附圖所示A區域（55平方公尺）土地有通行權存在。被
    告並不得為任何妨礙原告通行之行為。（二）上開第一項原
    告具有通行權之土地，被告應容認原告舖設柏油或水泥以供
    通行並設置電線、水管、瓦斯管或其他管線。（三）訴訟費
    用由被告負擔。
貳、被告則以：
一、原告並未提出系爭土地四鄰之照片，無法證明系爭土地是否
    為袋地。且系爭土地係分割自同段101地號土地，而101地號
    土地北側緊鄰新竹市光復路2段155巷10弄之現有巷道，是依
    民法第789條第1項規定，原告僅能通行同段101地號土地通
    往公路，而不得向被告主張袋地通行權。
二、若認系爭土地為袋地，對原告主張之通行範圍不爭執。並聲
    明：原告之訴駁回；訴訟費用由原告負擔。
參、法院之判斷：
一、查原告主張其所有之系爭土地為袋地，須通行被告管理之10
    0地號土地以對外聯絡等情，業據其提出土地登記謄本、地
    籍圖謄本等件為證，惟為被告所否認，並以前揭情詞置辯。
    是本件所應審究者厥為：（一）原告所有之系爭土地是否為
    袋地？（二）系爭土地是否係因分割或讓與行為而形成袋地
    ？（三）原告請求確認就被告所管理之100地號土地上如附
    圖所示編號A部分、面積55平方公尺土地有通行權存在，被
    告不得為任何妨礙原告通行之行為，並應容忍原告鋪設柏油
    、水泥以通行及埋設管線等，有無理由？茲論述如下。 
二、原告所有之系爭土地是否為袋地？
（一）按「土地因與公路無適宜之聯絡，致不能為通常使用時，
      除因土地所有人之任意行為所生者外，土地所有人得通行
      周圍地以至公路。」，民法第787條第1項定有明文。其立
      法意旨在於調和土地相鄰之關係，以全其土地之利用，故
      明定周圍地所有人負有容忍通行之義務。而所謂土地與公
      路無適宜之聯絡，致不能為通常之使用，其情形不以土地
      絕對不通公路為限，即土地雖非絕對不通公路，因其通行
      困難以致不能為正常之使用時，亦應許其通行周圍地以至
      公路（最高法院84年度台上字第2694號判決意旨參照）。
      又土地是否不能為通常使用，應斟酌土地之形狀、面積、
      位置及用途定之（最高法院81年度台上字第2453號判決闡
      釋甚明）。準此，是否認定為袋地，應就土地之位置、面
      積、利用方式、週邊土地及連接道路之具體情狀一併考量
      。
（二）查原告所有之系爭土地為不規則之六邊形，地面上鋪有碎
      石子，並停有車輛；系爭土地之北面與同段101地號土地
      相毗鄰，該筆土地上目前建有三層樓之鋼筋水泥建築；系
      爭土地之東側為被告管理之100地號土地，該筆土地如附
      圖所示編號A部分為平地，其上停有車輛，右側為新竹市
      光復路2段155巷10弄柏油道路，道路往北通往165巷，先
      往南後再往東通往155巷；155巷10弄道路之東西走向路寬
      可供一般小客車從容通行，南北走向道路寬度較窄，部分
      路段僅容機車通行；又155巷10弄道路東側有一高約2公尺
      之鐵欄杆圍籬，圍籬係往南右轉往東(即沿155巷10弄往15
      5巷)方向架設等情，業經兩造分別提出地籍圖謄本、地籍
      套繪圖、Google地圖等件為證（見卷一第19頁、471-473
      頁、卷二第45-47頁），且經本院於109年9月3日會同兩造
      及新竹市地政事務所人員至現場勘驗明確，有勘驗筆錄及
      新竹市地政事務所製作之土地複丈成果圖附卷可稽（見卷
      二第31-37頁、59頁）。由此可知，系爭土地東、南側之1
      00地號土地上雖有巷道，惟因系爭土地東側與該通道間尚
      隔一段距離，且南北向之道路寬度狹小；系爭土地南側與
      該通道間則有他人所有之同段101-1、101-2地號土地相阻
      隔，以致無法直接連通，揆諸前揭說明，應認系爭土地屬
      與公路無適宜聯絡之袋地，堪予認定。
三、系爭土地是否係因分割或讓與行為而形成袋地？
（一）按「因土地一部之讓與或分割，而與公路無適宜之聯絡，
      致不能為通常使用者，土地所有人因至公路，僅得通行受
      讓人或讓與人或他分割人之所有地。數宗土地同屬於一人
      所有，讓與其一部或同時分別讓與數人，而與公路無適宜
      之聯絡，致不能為通常使用者，亦同。」，民法第789條1
      、2 項著有明文。該條規定之所以限制通行權人的通行範
      圍，其立法目的係為避免土地所有人刻意以分割或讓與之
      方式，造成「人為袋地」之後，據以主張通行他人之土地
      ，因而無端造成第三人之損害，並寓有規範土地所有人於
      處分土地時，應詳加考量以減少發生袋地之意旨。因土地
      一部之讓與或分割，而與公路無適宜之聯絡，致不能為通
      常使用者，土地所有人因至公路，僅得通行受讓人或讓與
      人或他分割人之所有地。數宗土地同屬於一人所有，讓與
      其一部或同時分別讓與數人，而與公路無適宜之聯絡，致
      不能為通常使用者，亦同。又當事人主張有利於己之事實
      ，就其事實有舉證之責任，民事訴訟法第277條前段亦有
      明文。
（二）經查，觀諸本院向新竹市地政事務所調取之系爭土地登記
      謄本所示，系爭土地固於81年5月6日分割自同段101地號
      ，原告嗣於107年12月24日買賣取得系爭土地，並於108年
      1月14日辦畢所有權移轉登記（見卷一第171頁），惟自地
      籍圖謄本以觀，無法看出分割前之101地號土地是否有與
      公路相接連。又同段101地號土地之北側、東北側，現固
      與新竹市光復路2段155巷10弄相毗鄰，惟因被告未舉證該
      道路於81年5月6日分割前即已存在，且該巷道南北走向路
      寬狹窄，部分路段僅容機車通行，一般汽車無法有效利用
      該地段出入、進行運輸，其上復建有三層樓之鋼筋水泥建
      築，實難認屬重測前101地號土地對外可適宜聯絡之路徑
      。此外，被告並未提出其他證明文件以資證明系爭土地成
      為袋地之原因乃分割所致，故無民法第789條之適用。
四、原告請求確認就被告所管有之100地號土地上如附圖所示編
    號A部分、面積55平方公尺土地有通行權存在，被告不得為
    任何妨礙原告通行之行為，並應容忍原告鋪設柏油、水泥以
    通行及埋設管線等，有無理由？
（一）按「前項情形，有通行權人應於通行必要之範圍內，擇其
      周圍地損害最少之處所及方法為之。」、「有通行權人於
      必要時，得開設道路。」、「土地所有人非通過他人之土
      地，不能設置電線、水管、瓦斯管或其他管線，或雖能設
      置而需費過鉅者，得通過他人土地之上下而設置之。」，
      民法第787條第2項前段、第787條第1項前段、第786條第1
      項分別定有明文。
（二）查原告之系爭土地為袋地，且被告未舉證本件有民法第78
      9條之適用，已如前述，是原告得通行周圍地以至公路。
      本院審酌系爭土地位於新竹市成功段內，與東側被告管理
      之100地號土地毗鄰，兩者間地勢平坦，且無任何障礙物
      阻隔；另100地號土地內之西側有新竹市光復路2段155巷1
      0弄南北向道路、南側有新竹市光復路2段155巷10弄東西
      向道路通往155巷。而原告主張之方案即通行100地號土地
      上如附圖所示編號A部分，係以與系爭土地及100地號土地
      間地籍線平行之直線劃設通行線，除占用100地號土地範
      圍工整外，並直接通往光復路2段155巷10弄東西向道路；
      且如附圖所示編號A部分現為空地，與光復路二段155巷10
      弄東西向道路間無任何阻隔；加以被告對原告主張之通行
      範圍亦不爭執。是經衡諸土地之地形、地勢、地理位置、
      通行使用之方式、欲通行土地之原使用方式、袋地經濟效
      用及利益衡平原則等各情，認原告所主張100地號土地上
      如附圖所示A部分、面積55平方公尺區域，確足供原告通
      行使用，且能發揮其所有土地袋地之經濟效用，而此亦屬
      對被告所管理土地之鄰地因原告通行所造成之損害最小，
      並影響被告管理鄰地整體利用之完整性最低，復為通行至
      聯外道路最短之距離，自應屬原告通行必要範圍內造成損
      害最少之處所，則原告此部分主張尚屬可採。
（三）承上，原告對被告管理之100地號土地上如附圖所示編號A
      部分、面積55平方公尺土地既有通行權存在，是其主張被
      告不得為任何妨礙原告通行之行為，並請求於通行範圍內
      鋪設柏油、水泥等通行設施，乃行使該通行權之合理必要
      ，應屬有據。再其為使系爭土地之正常使用，於通行範圍
      內埋設電線、水管、瓦斯管或其他管線，亦屬損害最小之
      處所，是原告一併請求被告應容許其於系爭通行土地內，
      設置電線、水管、瓦斯管或其他管線，亦為有理由而應准
      許。   
五、綜上，原告所有之系爭土地既係袋地，且本件並無民法第78
    9條規定之適用，則其請求確認原告就被告管理之100地號土
    地上如附圖所示編號A部分、面積55平方公尺範圍有通行權
    存在，被告並不得為任何妨礙原告通行之行為；另被告應容
    忍原告於其上舖設柏油或水泥，以及設置電線、水管、瓦斯
    管或其他管線，即屬正當，應予准許。
六、本件判決基礎俱已臻明確，兩造其餘攻防方法及訴訟資料經
    本院審酌後，核與判決不生影響，無逐一論駁之必要，併此
    敘明。
七、又本件原告可得通行區域之確定，有助於消弭兩造關於土地
    鄰接處之爭執，且對原告更屬有利，是以諭知訴訟費用之負
    擔如主文第3項所示，以昭平允。
肆、訴訟費用負擔之依據：民事訴訟法第81條第2款。 
中　　華　　民　　國　　110 　年　　4 　　月　　28　　日
                  民事庭  法  官  張百見
以上正本係照原本作成。
如對本判決上訴，須於判決送達後20日內向本院提出上訴狀。如
委任律師提起上訴者，應一併繳納上訴審裁判費。
中　　華　　民　　國　　110 　年　　4 　　月　　28　　日
                          書記官  林盈伸